【裁判字號】    98,消債更,819
【裁判日期】    980709
【裁判案由】    聲請更生程序
【裁判全文】
臺灣高雄地方法院民事裁定           98年度消債更字第819號
聲  請  人
即  債務人  乙○○
上列當事人因消費者債務清理事件聲請更生，本院裁定如下：
    主  文
聲請人即債務人乙○○自中華民國九十八年七月九日下午四時起
開始更生程序。
命司法事務官進行本件更生程序。
保全處分聲請駁回。
    理  由
一、本件聲請意旨略以：聲請人即債務人（以下簡稱聲請人）現
    積欠國華人壽保險股份有限公司（下稱國華人壽）等金融機
    構債權人共計新臺幣（下同）3,926,315 元，於民國95年12
    月間曾依「中華民國銀行公會會員辦理消費金融案件無擔保
    債務協商機制」，提出債權人清冊，請求當時最大債權銀行
    即復華商業銀行股份有限公司（以下簡稱復華銀行，現併入
    元大商業銀行股份有限公司）共同協商債務清償方案，就當
    時無擔保債務欠款金額2,204,969 元達成還款協議，約定自
    96年2 月起，分120 期，利率4.5 % ，每月10日繳納22,852
    元之方式償還，聲請人繳至96年11月後始毀諾。然因聲請人
    任職於青雲金典國際酒店股份有限公司（下稱金典酒店），
    96年每月平均收入約55,767元，扣除個人基本生活費用每月
    9,829 元、扶養配偶甲○○費用9,829 元、3 名子女扶養費
    29,487元、父母扶養費3,932 元、房屋貸款11,000元、協商
    款22,852元合計86,929元，顯入不敷出，因有房屋貸款漏未
    協商，於消費者債務清理條例施行後，向最大債權金融機構
    國華人壽公司申請協商遭退件，縱令變賣房地仍無法清償債
    務，是依聲請人之財務狀況，實有不能清償債務或有不能清
    償之虞之情事。為此，爰依法聲請裁定准予更生等語。
二、按債務人不能清償債務或有不能清償之虞者，得依本條例所
    定更生程序，清理其債務；債務人無擔保或無優先權之債務
    總額未逾1,200 萬元者，於法院裁定開始清算程序或宣告破
    產前，得向法院聲請更生；法院開始更生程序之裁定，應載
    明其年、月、日、時，並即時發生效力；法院裁定開始更生
    或清算程序後，得命司法事務官進行更生或清算程序，必要
    時得選任律師、會計師或其他適當之自然人或法人一人為監
    督人或管理人，消費者債務清理條例第3 條、第42條第1 項
    、第45條第1 項、第16條第1 項分別定有明文。次按，債務
    人對於金融機構因消費借貸、自用住宅借款、信用卡或現金
    卡契約而負債務，在聲請更生或清算前，應提出債權人清冊
    ，以書面向最大債權金融機構請求協商債務清償方案並表明
    共同協商之意旨。而債務人與金融機構協商成立者，不得聲
    請更生或清算。但因不可歸責於己之事由，致履行顯有重大
    困難者，不在此限。本條例施行前，債務人依金融主管機關
    協調成立之中華民國銀行公會會員辦理消費金融案件無擔保
    債務協商機制與金融機構成立之協商，準用前項之規定。消
    費者債務清理條例第151 條第1 項、第5 項、第6 項分別定
    有明文。而上開條文第5 、6 項中所稱之「金融機構」，應
    係指「債務人之金融機構債權人全體」而言，蓋苟不為如此
    之解釋，則債務人可任意與其債權人中任一債權人達成協商
    ，而其他債權金融機構亦可輕易破壞協商結果，易致前置協
    商制度無從發揮其應有之功能，而破壞立法目的中疏減法院
    負擔，有效分配司法資源之重要精神。故債務人雖於消費者
    債務清理條例施行前，依金融主管機關協調成立之中華民國
    銀行公會會員辦理消費金融案件無擔保債務協商機制，與金
    融機構進行協商，惟如未與「全體債權金融機構」進行協商
    ，自應於聲請更生或清算前，依上開條文之規定，再向最大
    債權銀行聲請進行債務協商；如協商不成立，即應認符合上
    揭消費者債務清理條例第151 條第1 項之規定，得向法院聲
    請更生或清算，不受同條第5 、6 項所定須有「因不可歸責
    於己之事由，致履行原協商顯有重大困難」之限制，惟仍須
    具備「不能清償債務」或「不能清償債務之虞」之要件，法
    院始得裁定准予更生或清算，合先敘明。
三、經查：
(一)聲請人曾依「中華民國銀行公會會員辦理消費金融案件無擔
    保債務協商機制」之規定申請債務協商，並就聲請人當時欠
    款金額2,204,969 元與各參與協商之債權銀行達成分期還款
    協議，同意自96年2 月起，分120 期，利率4.5%，每月10日
    以22,852元依各債權銀行債權金額比例清償各項債務，至全
    部清償為止，前開每月應清償金額由聲請人向參與協商之最
    大無擔保債權銀行即復華商銀行繳納，再由該銀行依債權金
    額比例撥付各債權銀行；惟聲請人目前尚有國華人壽及台新
    國際商業銀行股份有限公司債務未於當時一併納入協商，是
    聲請人於消費者債務清理條例施行後，另向最大債權金融機
    構即國華人壽請求協商債務清償方案，並表明共同協商之意
    旨，經國華人壽於97年5 月26日以聲請人不符合申請資格為
    由，拒絕與聲請人協商等情，有95年12月26日協議書、無擔
    保還款計劃書、財團法人金融聯合徵信中心當事人綜合信用
    報告及國華人壽前置協商退件通知函在卷可查（見本院卷第
    12頁、第36頁至第37頁、第50頁至第51頁），依前揭說明意
    旨，本件聲請更生並不受消費者債務清理條例第151 條第5
    項、第6 項規定之限制，聲請人既已依同條例第151 條規定
    行前置協商程序而不成立，本院即應審酌聲請人是否已陷於
    不能清償債務或有不能清償之虞。
(二)查聲請人任職於金典酒店，97年度收入為649,665 元，換算
    平均每月所得為54,139元（元以下4 捨5 入），有聲請人之
    稅務電子閘門財產所得調件明細表、各類所得扣繳憑暨免扣
    繳憑單在卷可憑（見本院卷第60頁、第107 頁）。本件聲請
    人陳報每月必要支出包括個人生活費用9,829 元、扶養配偶
    甲○○費用9,829 元、3 名子女扶養費29,487元、父母扶養
    費3,932 元、房屋貸款11,000元，業已提出戶籍謄本、家族
    系統表及各類生活費支出相關單據為憑（見本院卷第6 頁、
    第17頁至第18頁、第78頁至第83頁）。然就房屋貸款部分，
    係屬聲請人之債務，因債務人之財產為全體債權人之總擔保
    ，並無優先清償此特定債務使其他債務劣後清償之理，自不
    得將之列為聲請人每月必要支出項目。另就扶養費部分，查
    聲請人之配偶甲○○96年度、97年度並無任何收入，名下登
    記財產僅有78年出廠之汽車1 輛及投資韋豪營造有限公司
    200,000 元之出資，又聲請人之次女（80年5 月生）、三女
    （83年7 月生）目前均未成年且在就學中，名下均無任何登
    記財產，其中次女96年度、97年度薪資收入分別為11,965元
    、64,355元，另聲請人之父親丙○○、母親丁○96年度、97
    年度均無收入，名下均無任何登記財產，渠等2 人每月領取
    3,000 元老人年金，每年一、二月均固定領取中低收入戶補
    助6,000 元等情，有上開等人96年、97年度財產所得資料及
    戶籍謄本在卷可憑（見本院卷第65頁至第78頁、第126 頁、
    第129 頁至第132 頁），聲請人之配偶、三女既無收入，且
    其次女及父母親平均每月收入均未達內政部公告之台灣省98
    年度每人每月最低生活費用9,829 元標準，又除聲請人之配
    偶外，其餘等人均無任何財產，而其配偶名下之登記財產價
    值又屬有限且難以變價，據上等情以觀，聲請人陳報須扶養
    其配偶、次女、三女及父母，堪信為真；至於聲請人陳稱須
    負擔扶養長女戊○○部分，因戊○○目前已成年，即使仍在
    就學中，應有能力打工賺取自己之生活費用，且學費部分亦
    可申請就學貸款，聲請人既未提出戊○○有何不具謀生能力
    之證明，即難認戊○○符合受聲請人扶養之要件，則聲請人
    陳報每月負擔扶養戊○○費用9,829 元，在聲請人已負擔高
    額債務下，自難列為聲請人之必要支出。又聲請人陳報每月
    須負擔扶養配偶甲○○、次女、三女費用各9,829 元，係以
    內政部公告之台灣省98年度每人每月最低生活費用9,829 元
    之標準計算，並無奢侈浪費之情事，應屬合理生活費用支出
    ，且聲請人之次女96年、97年雖有收入，惟該2 年度之收入
    相差甚距，應屬課餘打工性質，並非固定收入，是聲請人陳
    報目前每月須全額負擔次女之扶養費，尚合情理。然就聲請
    人陳報扶養父母親費用為每人每月3,932 元乙節，因聲請人
    之父母親平均每月有3,500 元之收入，且尚有聲請人之同胞
    兄弟4 人須共同負擔扶養義務，依內政部公告之台灣省98年
    度每人每月最低生活費用9,829 元之標準計算，聲請人每月
    應負擔之扶養父母費用僅為每人1, 266元（計算式：9,829
    －3,500 ＝6,329 ，6,329 ÷5 ＝1,26 6，元以下4 捨5 入
    ）。準此，聲請人每月必要支出應為41,848元（計算式：
    9,829 ×4 ＋1,266 ×2 ＝41,848），堪予認定。
(三)查截至97年4 月14日止，聲請人積欠國華人壽等金融機構債
    務為3,926,315 元，債務種類分別為房貸債務1,823, 000元
    、非現金卡之無擔保授信債務1,548,000 元及信用卡債務
    555,315 元，有財團法人金融聯合徵信中心當事人綜合信用
    報告附卷可稽（見本院卷第37頁）。上開房貸債務係以聲請
    人名下所有之坐落高雄縣大寮鄉○○段3874地號土地及其上
    3762建號建物（門牌號碼：高雄縣大寮鄉○○路182 號4 樓
    之3） 設定抵押權擔保，該房地目前市價為1,450,000 元，
    有上開房地土地、建物登記謄本及本院民事執行處98年6 月
    3 日雄院高97司執祿字第108037號通知在卷可稽（見本院卷
    第19頁至第22頁、第120 頁），變價後尚不足清償聲請人積
    欠之18,230,000元有實務擔保債務。另就聲請人積欠之非現
    金卡之無擔保授信債務1,548,000 元及信用卡債務555,315
    元，倘分別以年息10% 、20% 之一般行情利率計算，每月應
    繳利息分別為12,900元、9,255 元，合計每月應繳利息為22
    ,155 元 ，而聲請人目前平均每月收入為54,139元，扣除上
    述每月必要支出41,848元，僅餘12,291元，即使不論上開房
    貸債務未償餘額，聲請人每月所餘款項尚不足繳納上述非現
    金卡無擔保授信債務及信用卡債務之每月應繳利息22,155元
    ，顯非聲請人所能負擔，遑論清償全部債務之本金，又聲請
    人除上開房地外，別無其他財產可供清償債務，是以聲請人
    目前之財產及收入狀況，確有不能清償債務之虞之情事，即
    堪認定。
四、綜上所述，本件聲請人為一般消費者，並未從事營業活動，
    其有無法清償上開債務之虞之情事，所負無擔保或無優先權
    之債務，並未逾1,200 萬元，於消費者債務清理條例施行後
    曾向最大債權金融機構申請協商而不成立，且未經法院裁定
    開始清算程序或宣告破產。此外，本件又查無消費者債務清
    理條例第6 條第3 項、第8 條或第46條各款所定駁回更生聲
    請之事由存在。從而，聲請人聲請更生，洵屬有據，應予准
    許，並依上開規定命司法事務官進行本件更生程序。
五、又聲請人具狀聲請保全處分，因本件更生聲請業經准許，已
    無保全處分之必要，爰裁定如主文第三項所示。
六、依消費者債務清理條例第11條第1 項、第45條第1 項、第16
    條第1 項，裁定如主文。
中    華    民    國    98    年    7     月    9     日
                民事第六庭    法      官  林書慧
上為正本係照原本作成
本件不得抗告
本裁定已於98年7月9日下午4時公告。
中    華    民    國    98    年    7     月    9     日
                              書  記  官  莊豐源


司法院資訊處製作；財團法人民間司法改革基金會備份。
